臺灣臺中地方法院刑事判決　　　　　　 96年度自緝字第214號
自　訴　人　甲○○
　　　　　　　　　　國民
被　　　告　乙○○
　　　　　　　　　　國民
上列被告因偽造文書案件，經自訴人提起自訴，本院判決如下：
    主    文
本件自訴不受理。
    理    由
一、本件自訴意旨略以：緣案外人王安慶、陳秀妲夫婦於民國八
    十二年九月二日、九月四日向自訴人借款新台幣（下同）二
    十五萬元、三十五萬元，共同簽發本票二紙交付自訴人。因
    案外人王安慶、陳秀妲夫婦不履行債務，經自訴人取得臺灣
    臺中地方法院八十二年度票字第一一六六二號裁定准予強制
    執行在案。詎料該案外人夫婦並無財產可供執行，又一再拖
    延而不願意履行債務，迨至八十五年十一月中，自訴人經人
    介紹結識被告乙○○，該被告乙○○遂表示願意幫忙討回該
    筆款項，乃偕同另被告卓良秋（業經本院審結）三人共同前
    往案外人夫婦所經營之公司討債，惟仍無功而返。詎料被告
    乙○○竟於八十五年十二月三十一日偽造「債權讓與證明書
    」，向案外人夫婦表示其已自自訴人處受讓前開債權，並同
    意案外人夫婦以十萬元解決該筆債務。嗣自訴人再向案外人
    夫婦請求履行債務時，經案外人夫婦提示被告乙○○所偽造
    之「債權讓與證明書」而拒絕付款，自訴人始發現被告乙○
    ○、卓良秋之不法行徑，爰對該二人提起偽造文書之自訴等
    語。
二、按「犯罪之被害人得提起自訴。」，刑事訴訟法第三百十九
    條第一項前段定有明文。又按不得提起自訴而提起者，應諭
    知不受理之判決，而公訴程序中不受理判決得不經言詞辯論
    為之，此規定並為自訴程序所準用，刑事訴訟法第三百三十
    四條、第三百四十三條、第三百零七條復分別定有明文。再
    此之所謂犯罪被害人係指因犯罪直接受有損害者而言，其非
    犯罪當時之直接被害人，依法即不得提起自訴（司法院院字
    第一三○六號解釋參照）。
三、經查：
  (一)本件自訴人於自訴狀內所附之「債權讓與證明書」內除載有
    「債權轉讓」、「同意將五十二萬元之債務以十萬元解決、
    其餘四十二萬元之請求拋棄」、「已將本票一紙交付」、「
    請將十萬元交付受讓人乙○○」等意旨外，於該「債權讓與
    證明書」之讓與人欄處則載明：「林永豐」，復經人捺蓋有
    「林永豐」之印文兩枚，並載明住址係「臺中縣潭子鄉○○
    路137巷38號」、身分證字號係「L10319?414」（此？處之
    數字因自訴人所提出之書證係影本而模糊無法辨識）等節，
    有該「債權讓與證明書」影本一紙在卷可稽，自屬明確。
  (二)經本院核對卷存事證後發現以下各點：
  1.本件自訴人甲○○之住址係在臺中縣潭子鄉○○村○○路○
    段53巷16號及臺中縣潭子鄉○○路○段384之1號7樓，有自
    訴狀、本院八十二年度票字第一一六六二號裁定附卷可憑，
    顯與該「債權讓與證明書」之讓與人欄所載明之前開住址有
    所不符。
  2.本件自訴人甲○○之國民身分證字號係「Ｚ000000000」號一
    節，有自訴狀、全戶戶籍資料查詢結果在卷可稽，與該「債
    權讓與證明書」讓與人欄所登載之前開國民身分證字號亦有
    未合。另經本院將該「L10319?414」國民身分證字號之「？
    」處分別輸入「0～9」之阿拉伯數字後，以內政部戶政司戶
    役政資料電子閘門系統進行檢索後發現，僅其中「Ｚ0000000
    00」號屬於案外人童金玉所有，有個人基本資料查詢結果在
    卷可稽，其餘均經顯示「身分證號碼輸入錯誤」（即在目前
    全國戶役政系統內，尚未有人持用該等國民身分證號碼）。
    顯然實際上並無該「債權讓與證明書」上所載明之「林永豐
    」其人。再經本院以前開檢索系統查詢自訴人之「個人姓名
    ／原姓名更改資料」、「個人統號更改資料」，亦均未發現
    有任何「甲○○」與「林永豐」二者間之關聯性存在，則該
    「甲○○」與「林永豐」已可確認並非相同之人，且可排除
    具有同一性之可能，至臻明確。
  3.又本件自訴狀內亦明確載明案外人王安慶、陳秀妲二人係積
    欠自訴人甲○○「二十五萬元、三十五萬元」（合計六十萬
    元），然該自訴狀內所檢附之「債權讓與證明書」卻記載案
    外人係積欠自訴人「五十二萬元」之債務，已與自訴狀內所
    述之金額有所未合；再者，該由自訴人於自訴狀內所檢附之
    本院八十二年度票字第一一六六二號裁定係載明「本票二紙
    」，惟該「債權讓與證明書」內係載明「茲將本票一紙交付
    並請將拾萬元交付受讓人乙○○」之旨，二者亦有不符合之
    處。是本院依據前開卷證資料，亦無從辨識該等債權之同一
    性。
  (三)實務上固有「刑法第二百一十條之所謂損害，並不以其文書
    之真正名義人為限，苟因該項偽造或變造之文書，足以蒙受
    損害者，即屬本罪之被害人，自得提起自訴。」之見解（最
    高法院五十五年度台上字第一四四七號判例意旨參照）。惟
    由前開說明可知，僅由前揭「債權讓與證明書」所載，非但
    無法認定該證明書之出具名義人（即讓與人）係自訴人甲○
    ○，亦無從認定該等債權債務關係係自訴人所欲對案外人王
    安慶夫婦追討者，換言之，案外人王安慶夫婦於八十五年十
    二月三十一日所清償者，尚非積欠自訴人甲○○之如卷附本
    票二紙所載之款項，此部分實有基於錯誤之意思表示而為清
    償之行為，須待當事人之間就債權債務關係再度釐清，惟由
    此可知自訴人甲○○並未因該「債權讓與證明書」而有何損
    害發生，自難認其係本件偽造文書之被害人，應屬甚明。
  (四)縱上所述，本件自訴人甲○○既非本案之被害人，依首開說
    明，自亦不得提起自訴。本件爰依法不經言詞辯論，逕為諭
    知不受理之判決。（至被告乙○○之行為是否涉及偽造文書
    部分，雖無得由自訴人甲○○提起自訴，然仍非不得由代表
    國家追訴公權力之檢察官依據事證調查而決定是否有犯罪之
    嫌疑，附此敘明。）
據上論斷，應依刑事訴訟法第三百三十四條、第三百四十三條、
第三百零七條，判決如主文。
中　　華　　民　　國　　96　　年　　6 　　月　　11　　日
              刑事第四庭  審判長法　官　林宜民
                                法  官  許惠瑜
                                法  官  林學晴
以上正本證明與原本無異。
如不服本判決，應於收受送達後10日內向本院提出上訴書狀（應
附繕本）。
                                書記官  賴淵瀛
中　　華　　民　　國　　96　　年　　6　　月　　11  　　日
